【裁判字號】    89,訴,748
【裁判日期】    900319
【裁判案由】    偽造文書等
【裁判全文】
台灣基隆地方法院刑事判決                          八十九年度訴字第七四八號
    公  訴  人  台灣基隆地方法院檢察署檢察官
    被      告  甲○○
右列被告因偽造文書等案件，經檢察官提起公訴（八十九年度偵字第四二０三號），
本院判決如左：
    主      文
甲○○連續行使偽造私文書，足以生損害於他人，處有期徒刑壹年；緩刑肆年。
    事      實
一、甲○○於民國八十六年六月間，自任會首而邀集乙○○等人加入互助會，會員連
    同會首共五十三人，每會新台幣（下同）一萬元，會期自八十六年八月起，至九
    十年十二月止，採內標制，每月一日，在其服務之基隆市立仁愛國民小學辦公室
    開標；詎其意圖為自己不法所有，基於概括之犯意，於八十七年六月，以一千六
    百元；八十七年十二月，以一千六百元；八十八年一月，以一千六百元；八十八
    年二月，以一千五百元；八十八年四月，以一千四百元；八十八年九月，以一千
    二百元；八十九年三月，以一千四百元之標金，前後七次，未經會員同意，偽造
    李彩霞等不詳姓名會員共七人之標單而行使，連續提出行使而標得互助會，足以
    生損害於被冒名之各會員，使其他互助會員陷於錯誤，任由其收取互助會款，分
    別取得四十五萬二千八百元、四十六萬二千四百元、四十六萬四千四百元、四十
    六萬九千元、四十七萬五千二百元、四十八萬七千六百元、四十九萬零六百元，
    共計三百三十萬二千元。八十九年六月，其因擔任會首之合會有三，已然周轉不
    靈，加上參與投資損失四、五百萬元，無力再行負擔，乃宣布倒會，互助會員始
    知受騙，進而查悉上情。
二、案經被害人乙○○訴由台灣基隆地方法院檢察署檢察官偵查起訴。
    理      由
一、右揭事實業經被告甲○○坦承不諱，核與告訴人乙○○所指訴之情節相符，並有
    互助會單、確認書、停標協商會議各一紙、和解書十一紙及會款收據三十一紙在
    卷可資佐證，足見其自白與事實相符，可以採信，其犯行應堪認定。
二、核被告所為，係犯刑法第二百十六條之行使偽造之第二百二十條、第二百十條準
    私文書罪、第三百三十九條第一項之詐欺取財罪。其次，其偽造署押乃偽造文書
    之部分行為；其偽造後進而行使，偽造之低度行為，應為行使之高度行為所吸收
    ，應僅論以行使偽造準私文書罪。其先後多次行使偽造準文書及詐欺取財之犯行
    ，時間緊接，構成要件相同，顯係基於概括之犯意為之，為連續犯，應論以一罪
    ，並加重其刑。被告歷次冒標會款，均係向多數活會會員詐欺會款，同時侵害多
    數財產法益，係一行為觸犯數同一之罪名，為想像競合犯，應從一重處斷。上述
    數罪之間，有方法、結果之牽連關係，為牽連犯，應從較重之行使偽造準私文書
    罪處斷。
三、按刑事立法上之「法益原則」要求任何行為要加以犯罪化，必因其法益受到侵害
    或危險。蓋刑事立法之核心，在於其所保護之法益。刑法之任務，在於法益之保
    護。無法益保護，無刑法可言；亦即無法益受到侵害或危險，則無施以刑罰之必
    要。行為如未造成「法益侵害」或「法益危險」，則無將之犯罪化之必要。在法
    益侵害，為「實害犯」；在法益危險，為「危險犯」。再者，法益本身依其價值
    評價之強度，而呈現法益位階。生命、身體、自由、名譽、財產五者，按其順序
    ，而高低位階化。生命法益最高，其次身體法益，其次自由法益，其次名譽法益
    ，而財產法益最低。此五種傳統法益，稱之為「個人法益」。在個人法益以外之
    「一般法益」、「團體法益」或「整體法益」，亦必須其與個人法益具有關連性
    者，始得為刑法所保護之一般法益。所謂危險犯，亦即行為人之行為造成法益危
    險，尚未至法益侵害，亦立法予以犯罪化。以最高位階之生命法益言之，刑法之
    有預備殺人罪、預備放火罪、預備強盜罪、預備擄人勒贖罪，均因其行為已造成
    生命法益之危險；否則，各該罪即無設預備犯之必要。如係單純身體、自由、名
    譽、財產之法益危險行為，則未曾設預備犯而加以犯罪化。偽造、變造文書各罪
    ，傳統法益論者認為侵害社會法益，惟新法益論者認為社會法益抽象而難以理解
    ，故依一般法益之觀點加以審查，以察其與個人法益有何關連性。單純偽造或變
    造文書，並不足以對個人法益造成任何侵害，亦即單純偽造或變造之行為並無法
    益危險存在。例如本件偽造標單如不行使，尚不足以造成任何法益侵害。因此，
    單純偽造或變造文書之行為，而予以犯罪化，欠缺合理性，並不足取。其次，偽
    造或變造後進而行使之行為，論者推衍所及者，或為詐財，或為騙色，可能對於
    他人之身體、自由、名譽或財產造成侵害，其犯罪化之立法尚屬於合理。惟財產
    犯罪而無暴力行為時，是否必須列為公訴罪，似有商榷之餘地。
四、次按罪刑相當原則要求法官在量刑時，應依法益之位階，重所當重，輕所當輕，
    必使罪得其刑而刑當其罪；不得重罪而輕判，或輕罪而重判；期使責任與刑罰得
    以相適應，而具有相當性。地藏十輪經（第三卷）云：「若犯重罪，應重治罰；
    若犯中罪，應中治罰；若犯輕罪，應輕治罰；令其慚愧，懺悔所犯。」其此之謂
    也！為此，本院審酌被告之品行、生活狀況、智識程度、犯罪之動機、目的、犯
    罪所生之危害、犯罪後之態度等一切情狀後，特別考量被告已經提出和解方案，
    有前述確認書、停標協商會議、和解書會款收據附卷足憑，認為量處如主文第一
    項所示之自由刑，可使其罪刑相當，爰宣告之，以示儆懲。其次，被告前未曾受
    有期徒刑以上刑之宣告，有台灣高等法院檢察署刑案紀錄簡覆表附卷可稽，雖被
    告尚未完全清償；然被告清償與否乃量刑考量問題，與被告有無入監而受刑之執
    行之必要性，並無必然關係；再考慮被告係小學教師，入監服刑將影響其工作，
    何況，經此次教訓之後，被告當能知所警惕，信無再犯之虞，更為避免自由刑所
    生之弊端，使得被告易於再社會化，本院因而認為前開對其宣告之刑，以暫不執
行為適當，爰予宣告緩刑四年，以啟自新。
五、被告所有供犯罪所用之偽造標單，被告供承已將之丟棄，顯然業已滅失，不具沒
    收可行性，爰不另為沒收之諭知，併此說明之。
六、公訴意旨另以：被告除前述有罪部分外，尚於八十九年五月間，以一千五百元，
    冒用會員逄蓓蓓名義，冒標得手，取得四十九萬一千五百元，因認被告此部分亦
    涉有刑法第二百十六條之行使偽造之第二百二十條、第二百十條準私文書罪、第
    三百三十九條第一項之詐欺取財罪嫌云云。訊據被告則堅決否認其有前述之犯行
    ，辯稱：該次係逄蓓蓓自行投標而得標，其僅向逄蓓蓓商借得標之款項而已，並
    未冒標等語。惟按：犯罪事實應依證據認定之，無證據不得推定其犯罪事實，刑
    事訴訟法第一百五十四條定有明文。經查：被告所辯內容，業據證人逄蓓蓓到庭
    證明屬實，則被告並未冒標此部分應無疑義，無從認定被告有此部分被訴之犯行
    。惟因公訴人認為此部分與起訴有罪部分，具有連續犯之關係，為裁判上一罪，
    爰不另為無罪之諭知，併此說明之。
七、據上論斷，應依刑事訴訟法第二百九十九條第一項前段、刑法第五十六條、第二
    百十六條、第二百十條、第二百二十條、第三百三十九條第一項、第五十五條、
    第七十四條第一款、罰金罰鍰提高標準條例第一條前段而判決如主文。
本案經檢察官黃士元到庭執行職務。
中      華      民      國    九十      年      三      月      十九    日
                                    台灣基隆地方法院刑事庭
                                        法  官  陳  志  祥
右正本證明與原本無異。
對於本件判決如有不服，應於收受送達後十日內，向本院提出上訴書狀，上訴於臺灣
高等法院，並按他造當事人之人數附具繕本。
中      華      民      國    九十      年      三      月      二十    日
                                        書記官  陸  清  敏
附錄：
刑法第二百十條：
偽造、變造私文書，足以生損害於公眾或他人者，處五年以下有期徒刑。
刑法第二百十六條：
行使第二百十條至第二百十五條之文書者，依偽造、變造文書或登載不實事項或使登
載不實事項之規定處斷。
刑法第二百二十條：
在紙上或物品上之文字、符號，圖畫、照像，依習慣或特約，足以為表示其用意之證
明者，關於本章及本章以外各罪，以文書論。
刑法第三百三十九條第一項：
意圖為自己或第三人不法之所有，以詐術使人將本人或第三人之物交付者，處五年以
下有期徒刑、拘役或科或併科一千元以下罰金。
（罰金已依罰金罰鍰提高標準條例提高為十倍）


司法院資訊處製作；財團法人民間司法改革基金會備份。
